ACORDAO-COMPLETO-2421170

ACÓRDÃO 17959/2021 ATA 37/2021 - PRIMEIRA CÂMARA

VISTOS, relatados e discutidos estes autos de Tomada de Contas Especial instaurada pela Secretaria Especial do Desenvolvimento Social, em desfavor de Francisco Eduardo Mota Gurgel, em razão de omissão no dever de prestar contas dos recursos repassados pelo Fundo Nacional de Assistência Social (FNAS) ao município de Maranguape/CE, no ano de 2004, na modalidade fundo a fundo;
ACORDAM os Ministros do Tribunal de Contas da União, reunidos em sessão da 1ª Câmara, diante das razões expostas pelo relator em:
9.1. considerar revel Francisco Eduardo Mota Gurgel, para todos os efeitos, com fundamento no art. 12, § 3º, da Lei 8.443/1992, dando-se prosseguimento ao processo; 
9.2. julgar irregulares as contas de Francisco Eduardo Mota Gurgel, com fundamento nos arts. 1º, inciso I; 16, III, alíneas "a" e "c"; 19 e 23, III, da Lei 8.443/1992, e condená-lo ao pagamento das quantias a seguir especificadas, com a fixação do prazo de quinze dias, a contar da notificação, para que comprove, perante o Tribunal  (art. 214, inciso III, alínea "a", do RI/TCU) , o recolhimento da dívida ao FNAS, atualizada monetariamente e acrescida dos juros de mora, calculados a partir das datas discriminadas, até a data do recolhimento, na forma prevista na legislação em vigor;
 
	DATA DA OCORRÊNCIA
	VALOR ORIGINAL (R$) 

	7/7/2004
	27.000,00

	23/8/2004
	27.000,00

	15/9/2004
	27.000,00

	18/10/2004
	27.000,00

	10/11/2004
	27.000,00

	7/12/2004
	27.000,00

9.3. aplicar  a multa prevista no artigo 57 da Lei 8.443/1992, no valor de R$ 245.000,00  (duzentos e quarenta e cinco mil reais) , fixando-lhe o prazo de 15 (quinze) dias, a contar da notificação, para que comprove, perante o Tribunal (art. 214, inciso III, alínea "a", do Regimento Interno) , o recolhimento da dívida ao Tesouro Nacional, atualizada monetariamente desde a data do presente acórdão até a do efetivo recolhimento, se for paga após o vencimento, na forma da legislação em vigor; 
9.4. autorizar a cobrança judicial da dívida, caso não atendidas as notificações, nos termos do art. 28, inciso II, da Lei 8.443/1992, c/c o art. 219, inciso II, do RI/TCU; 
9.5. encaminhar cópia desta deliberação ao Procurador-Chefe da Procuradoria da República no Estado do Maranhão, nos termos do art. 16, § 3º, da Lei 8.443/1992 c/c o art. 209, § 7º, do RI/TCU, para adoção das medidas que entender cabíveis;
9.6. dar ciência desta deliberação à Secretaria Especial do Desenvolvimento Social e ao responsável.

Tomada de contas especial instaurada em razão de omissão no dever de prestar contas dos recursos repassados pelo Fundo Nacional de Assistência Social (FNAS) ao município de Maranguape/CE, no ano de 2004, na modalidade fundo a fundo,

Primeira Câmara

Município de Maranguape - CE.

3. Interessados/Responsáveis:
3.1. Interessado: Secretaria Especial do Desenvolvimento Social 
3.2. Responsável: Francisco Eduardo Mota Gurgel (XXX.075.083-XX)..

13.1. Ministros presentes: Jorge Oliveira (na Presidência) e Walton Alencar Rodrigues (Relator).
13.2. Ministros-Substitutos convocados: Marcos Bemquerer Costa e André Luís de Carvalho.
13.3. Ministro-Substituto presente: Augusto Sherman Cavalcanti.

ACORDAO-COMPLETO-2530697

Acórdão de Relação 1631/2022 - Primeira Câmara

Acórdão de Relação

WALTON ALENCAR RODRIGUES

Adoto, como relatório, a instrução da Secretaria de Controle Externo de Tomada de Contas Especial (SecexTCE) , peça 55, cujas conclusões e proposta de encaminhamento contaram com a anuência dos respectivos dirigentes, peças 56 e 57, e do MP/TCU, peça 58.
Transcrevo a instrução a seguir, in verbis:
"INTRODUÇÃO
Cuidam os autos de tomada de contas especial instaurada por Secretaria Especial do Desenvolvimento Social, em desfavor de Francisco Eduardo Mota Gurgel (CPF: XXX.075.083-XX) , em razão de omissão no dever de prestar contas dos recursos recebidos do Fundo Nacional de Assistência Social.
HISTÓRICO
Em 7/11/2017, com fundamento na IN/TCU 71/2012, alterada pela IN/TCU 76/2016 e DN/TCU 155/2016, o dirigente da instituição Secretaria Nacional de Assistência Social autorizou a instauração da tomada de contas especial (peça 28) . O processo foi registrado no sistema e-TCE com o número 722/2018.
Os recursos repassados pelo Fundo Nacional de Assistência Social ao município de Maranguape - CE, no ano de 2004, na modalidade fundo a fundo, foram auditados pelo DENASUS conforme consignado . 
O fundamento para a instauração da Tomada de Contas Especial, conforme consignado na matriz de responsabilização elaborada pelo tomador de contas, foi a constatação da seguinte irregularidade: 
a omissão no dever de prestar contas.
O responsável arrolado na fase interna foi devidamente comunicado e, diante da ausência de justificativas suficientes para elidir a irregularidade e da não devolução dos recursos, instaurou-se a tomada de contas especial.
No relatório (peça 37) , o tomador de contas concluiu que o prejuízo importaria no valor original de R$ 162.000,00, imputando-se a responsabilidade a Francisco Eduardo Mota Gurgel, Prefeito Municipal de Maranguape/CE, no período de 1/4/2004 a 31/12/2004 e 1/1/2005 a 31/12/2008, na condição de gestor dos recursos. 
Em 31/5/2019, a Controladoria-Geral da União emitiu o relatório de auditoria (peça 38) , em concordância com o relatório do tomador de contas. O certificado de auditoria e o parecer do dirigente do órgão de controle interno concluíram pela irregularidade das presentes contas (peças 39 e 40) .
Em 7/6/2019, o ministro responsável pela área atestou haver tomado conhecimento das conclusões contidas no relatório e certificado de auditoria, bem como do parecer conclusivo do dirigente do órgão de controle interno, manifestando-se pela irregularidade das contas, e determinou o encaminhamento do processo ao Tribunal de Contas da União (peça 41) .
Na instrução inicial (peça 44) , analisando-se os documentos nos autos, concluiu-se pela necessidade de realização de citação para as irregularidades abaixo: 
1.1. Irregularidade 1: não comprovação da boa e regular aplicação dos recursos federais repassados ao município de Maranguape - CE, em face da omissão no dever de prestar contas dos valores transferidos, no âmbito do PAIF / 2004, no exercício de 2004, cujo prazo encerrou-se em 1/3/2005.
1.1.1. Evidências da irregularidade: Ordem bancária (peça 5) , Notificação (ofício 4153 CGPC/DEFNAS/SNAS/MDS) (peça 8) , Aviso de recebimento (AR) (peça 10) , Parecer técnico 1155/2015-CPC/TV (peça 11) , Extrato bancário conta específica, da data dos créditos até o encerramento da movimentação (peça 13) , Manifestação do prefeito antecessor (peça 17) , Notificação, via edital 150/2017 (peça 26) , e Parecer financeiro 313/2017/SNAS/DEFNAS/CGPC/CAPC-TV (peça 27) .
1.1.2. Normas infringidas: art. 37, caput, c/c o art. 70, parágrafo único, da Constituição da República Federativa do Brasil; art. 93, do Decreto-lei 200/1967; art. 66, do Decreto 93.872/1986; Portaria nº 376, de 01/07/2004.
1.2. Débitos relacionados ao responsável Francisco Eduardo Mota Gurgel (CPF: XXX.075.083-XX) :
	Data de ocorrência
	Valor histórico (R$) 

	7/7/2004
	27.000,00

	23/8/2004
	27.000,00

	15/9/2004
	27.000,00

	18/10/2004
	27.000,00

	10/11/2004
	27.000,00

	7/12/2004
	27.000,00

1.2.1. Cofre credor: Fundo Nacional de Assistência Social
1.2.2. Responsável: Francisco Eduardo Mota Gurgel (CPF: XXX.075.083-XX) .
1.2.2.1. Conduta: não demonstrar a boa e regular aplicação dos recursos federais recebidos e geridos por meio do instrumento em questão, no exercício de 2004, em face da omissão na prestação de contas, cujo prazo encerrou-se em 1/3/2005.
1.2.2.2. Nexo de causalidade: a conduta descrita impediu o estabelecimento do nexo causal entre as possíveis despesas efetuadas com os recursos recebidos, no âmbito do instrumento em questão, no exercício de 2004.
1.2.2.3. Culpabilidade: não há excludentes de ilicitude, de culpabilidade e de punibilidade; é razoável supor que o responsável tinha consciência da ilicitude de sua conduta; era exigível conduta diversa da praticada, qual seja, desincumbir-se do seu dever por meio da apresentação da prestação de contas no prazo e forma devidos. 
Encaminhamento: citação.
Em cumprimento ao pronunciamento da unidade (peça 46) , foi efetuada citação do responsável, nos moldes adiante:
Francisco Eduardo Mota Gurgel - promovida a citação do responsável, conforme delineado adiante:
	Comunicação: Ofício 7405/2019 - Secex-TCE (peça 48) 
Data da Expedição: 17/9/2019
Data da Ciência: não houve (Ausente, Outros) (peça 50) 
Observação: Ofício enviado para o endereço do responsável, conforme pesquisa de endereço no sistema da Receita Federal.
	
	Comunicação: Ofício 9159/2019 - Seproc (peça 49) 
Data da Expedição: 18/11/2019
Data da Ciência: 29/11/2019 (peça 51) 
Nome Recebedor: Eduardo Gurgel
Observação: Ofício enviado para o endereço do responsável, conforme pesquisa de endereço no sistema da Receita Federal.
Fim do prazo para a defesa: 14/12/2019
	
Conforme Despacho de Conclusão das Comunicações Processuais (peça 54) , informamos que as providências inerentes às comunicações processuais foram concluídas. 
Transcorrido o prazo regimental, o responsável Francisco Eduardo Mota Gurgel permaneceu silente, devendo ser considerado revel, nos termos do art. 12, §3º, da Lei 8.443/1992.
ANÁLISE DOS PRESSUPOSTOS DE PROCEDIBILIDADE DA IN/TCU 71/2012
Apreciação do Prejuízo ao Contraditório e Ampla Defesa
Verifica-se que não houve o transcurso de mais de dez anos desde o fato gerador sem que tenha havido a notificação do responsável pela autoridade administrativa federal competente (art. 6º, inciso II, c/c art. 19 da IN/TCU 71/2012, modificada pela IN/TCU 76/2016) , uma vez que o fato gerador da irregularidade sancionada ocorreu em 2/3/2005, e o responsável foi notificado sobre a irregularidade pela autoridade administrativa competente conforme abaixo:
1.3. Francisco Eduardo Mota Gurgel, foi notificado em 11/9/2014, conforme AR (peça 10) , por meio do ofício 4153 CGPC/DEFNAS/SNAS/MDS (peça 8) .
Valor de Constituição da TCE 	
Verifica-se, ainda, que o valor atualizado do débito apurado (sem juros) em 1/1/2017 é de R$ 329.949,70, portanto superior ao limite mínimo de R$ 100.000,00, na forma estabelecida conforme os arts. 6º, inciso I, e 19 da IN/TCU 71/2012, modificada pela IN/TCU 76/2016. 
OUTROS PROCESSOS/DÉBITOS NOS SISTEMAS DO TCU COM OS MESMOS RESPONSÁVEIS
Informa-se que foi encontrado processo no Tribunal com o mesmo responsável:
	Responsável
	Processos

	Francisco Eduardo Mota Gurgel
	Processo 012.892/2013-0 (TCE, aberto) 

A tomada de contas especial está, assim, devidamente constituída e em condição de ser instruída.
EXAME TÉCNICO
Da validade das notificações:
Preliminarmente, cumpre tecer breves considerações sobre a forma como são realizadas as comunicações processuais no TCU. A esse respeito, destacam-se o art. 179, do Regimento Interno do TCU (Resolução 155, de 4/12/2002) e o art. 4º, inciso III, § 1º, da Resolução TCU 170, de 30 de junho de 2004, in verbis:
Art. 179. A citação, a audiência ou a notificação, bem como a comunicação de diligência, farse-ão:
I - mediante ciência da parte, efetivada por servidor designado, por meio eletrônico, fac-símile, telegrama ou qualquer outra forma, desde que fique confirmada inequivocamente a entrega da comunicação ao destinatário;
II - mediante carta registrada, com aviso de recebimento que comprove a entrega no endereço do destinatário;
III - por edital publicado no Diário Oficial da União, quando o seu destinatário não for localizado
 (...) 
Art. 3º As comunicações serão dirigidas ao responsável, ou ao interessado, ou ao dirigente de órgão ou entidade, ou ao representante legal ou ao procurador constituído nos autos, com poderes expressos no mandato para esse fim, por meio de:
I - correio eletrônico, fac-símile ou telegrama;
II - servidor designado;
III - carta registrada, com aviso de recebimento;
IV - edital publicado no Diário Oficial da União, quando o seu destinatário não for localizado, nas hipóteses em que seja necessário o exercício de defesa.
Art. 4º. Consideram-se entregues as comunicações:
I - efetivadas conforme disposto nos incisos I e II do artigo anterior, mediante confirmação da ciência do destinatário;
II - realizadas na forma prevista no inciso III do artigo anterior, com o retorno do aviso de recebimento, entregue comprovadamente no endereço do destinatário;
III - na data de publicação do edital no Diário Oficial da União, quando realizadas na forma prevista no inciso IV do artigo anterior.
§ 1º O endereço do destinatário deverá ser previamente confirmado mediante consulta aos sistemas disponíveis ao Tribunal ou a outros meios de informação, a qual deverá ser juntada ao respectivo processo.
 (...) 
Bem se vê, portanto, que a validade da citação via postal não depende de que o aviso de recebimento seja assinado pelo próprio destinatário da comunicação, o que dispensa, no caso em tela, a entrega do AR em "mãos próprias". A exigência da norma é no sentido de o Tribunal verificar se a correspondência foi entregue no endereço correto, residindo aqui a necessidade de certeza inequívoca. 
Não é outra a orientação da jurisprudência do TCU, conforme se verifica dos julgados a seguir transcritos:
São válidas as comunicações processuais entregues, mediante carta registrada, no endereço correto do responsável, não havendo necessidade de que o recebimento seja feito por ele próprio (Acórdão 3648/2013-TCU-Segunda Câmara, Relator Ministro JOSÉ JORGE) ;
É prescindível a entrega pessoal das comunicações pelo TCU, razão pela qual não há necessidade de que o aviso de recebimento seja assinado pelo próprio destinatário. Entregandose a correspondência no endereço correto do destinatário, presume-se o recebimento da citação. (Acórdão 1019/2008-TCU-Plenário, Relator Ministro BENJAMIN ZYMLER) ;
As comunicações do TCU, inclusive as citações, deverão ser realizadas mediante Aviso de Recebimento - AR, via Empresa Brasileira de Correios e Telégrafos, bastando para sua validade que se demonstre que a correspondência foi entregue no endereço correto. (Acórdão 1526/2007-TCU-Plenário, Relator Ministro AROLDO CEDRAZ) .
A validade do critério de comunicação processual do TCU foi referendada pelo Supremo Tribunal Federal, nos termos do julgamento do MS-AgR 25.816/DF, por meio do qual se afirmou a desnecessidade da ciência pessoal do interessado, entendendo-se suficiente a comprovação da entrega do "AR" no endereço do destinatário:
Ementa: agravo regimental. Mandado de segurança. Desnecessidade de intimação pessoal das decisões do tribunal de contas da união. art. 179 do regimento interno do TCU. Intimação do ato impugnado por carta registrada, iniciado o prazo do art. 18 da lei nº 1.533/51 da data constante do aviso de recebimento. Decadência reconhecida. Agravo improvido.
O envio de carta registrada com aviso de recebimento está expressamente enumerado entre os meios de comunicação de que dispõe o Tribunal de Contas da União para proceder às suas intimações.
O inciso II do art. 179 do Regimento Interno do TCU é claro ao exigir apenas a comprovação da entrega no endereço do destinatário, bastando o aviso de recebimento simples. 
Da revelia do responsável Francisco Eduardo Mota Gurgel
No caso vertente, a citação do responsável se deu em endereços provenientes da base de CPFs da Receita Federal, em sistema custodiado pelo TCU, conforme Ofício 9159/2019 (peça 49) , com ciência da data de 29/11/2019 (peça 51) , assinado por Eduardo Gurgel. A entrega dos ofícios citatórios nesses endereços ficou comprovada.
Houve ainda, um pedido de prorrogação de prazo (peça 52) , por meio de advogado inapto para representa-lo, em virtude da ausência de procuração nos autos. A prorrogação de prazo foi concedida, conforme Formulário (peça 53) , mesmo sem a juntada da procuração pelo requerente. Todavia, as alegações de defesa não foram apresentadas.
Nos processos do TCU, a revelia não leva à presunção de que seriam verdadeiras todas as imputações levantadas contra os responsáveis, diferentemente do que ocorre no processo civil, em que a revelia do réu opera a presunção da verdade dos fatos narrados pelo autor (Acórdão 1009/2018-TCU-Plenário, Relator: BRUNO DANTAS; 2369/2013 - TCU - Plenário, Relator: BENJAMIN ZYMLER e 2449/2013 - TCU - Plenário, Relator: BENJAMIN ZYMLER) . Dessa forma, a avaliação da responsabilidade do agente não pode prescindir da prova existente no processo ou para ele carreada. 
Ao não apresentar sua defesa, o responsável deixou de produzir prova da regular aplicação dos recursos sob sua responsabilidade, em afronta às normas que impõem aos gestores públicos a obrigação legal de, sempre que demandados pelos órgãos de controle, apresentar os documentos que demonstrem a correta utilização das verbas públicas, a exemplo do contido no art. 93 do Decreto-Lei 200/1967: "Quem quer que utilize dinheiros públicos terá de justificar seu bom e regular emprego na conformidade das leis, regulamentos e normas emanadas das autoridades administrativas competentes." 
Mesmo as alegações de defesa não sendo apresentadas, considerando o princípio da verdade real que rege esta Corte, procurou-se buscar, em manifestações do responsável na fase interna desta Tomada de Contas Especial, se havia algum argumento que pudesse ser aproveitado a seu favor. 
No entanto, os responsáveis não se manifestaram na fase interna, não havendo, assim, nenhum argumento que possa vir a ser analisado e posteriormente servir para afastar as irregularidades apontadas.
Em consulta ao Siafi, realizada na data de 20/6/2018 (peça 35) , verifica-se que o responsável também não apresentou contas junto ao instaurador e continua inadimplente.
Em se tratando de processo em que a parte interessada não se manifestou acerca das irregularidades imputadas, não há elementos para que se possa efetivamente aferir e reconhecer a ocorrência de boa-fé na conduta do responsável, podendo este Tribunal, desde logo, proferir o julgamento de mérito pela irregularidade das contas, conforme os termos dos §§ 2º e 6º do art. 202 do Regimento Interno do TCU. (Acórdão 2064/2011-TCU-Primeira Câmara (relator: Ubiratan Aguiar) , 6.182/2011-TCU-1ª Câmara (relator: Weber de Oliveira) , 4.072/2010-TCU-1ª Câmara (Relator: Valmir Campelo) , 1.189/2009-TCU-1ª Câmara (Relator: Marcos Bemquerer) , 731/2008-TCU-Plenário (Relator: Aroldo Cedraz) .
Dessa forma, o responsável Francisco Eduardo Mota Gurgel deve ser considerado revel, nos termos do art. 12, §3º, da Lei 8.443/1992, devendo as contas serem julgadas irregulares, condenando-o ao débito apurado.
Prescrição da Pretensão Punitiva
Vale ressaltar que a pretensão punitiva do TCU, conforme Acórdão 1441/2016-TCU-Plenário, Relator: Benjamin Zymler, que uniformizou a jurisprudência acerca dessa questão, subordina-se ao prazo geral de prescrição indicado no art. 205 do Código Civil, que é de dez anos, contado da data de ocorrência da irregularidade sancionada, nos termos do art. 189 do Código Civil, sendo este prazo interrompido pelo ato que ordenar a citação, a audiência ou a oitiva do responsável.
No caso em exame, ocorreu a prescrição, uma vez que a irregularidade sancionada ocorreu em 2/3/2005, e o ato de ordenação da citação ocorreu em 22/7/2019.
CONCLUSÃO
Em face da análise promovida na seção "Exame Técnico", verifica-se que o responsável Francisco Eduardo Mota Gurgel não logrou comprovar a boa e regular aplicação dos recursos, instado a se manifestar, optou pelo silêncio, configurando a revelia, nos termos do §3º, do art. 12, da Lei 8.443/1992. Ademais, inexistem nos autos elementos que demonstrem a boa-fé do responsável ou a ocorrência de outras excludentes de culpabilidade.
Vale ressaltar que a jurisprudência pacífica nesta Corte é no sentido da imprescritibilidade das ações de ressarcimento ao erário (Súmula TCU 282) . Dessa forma, identificado dano ao erário, devese instaurar e julgar o processo de tomada de contas especial para responsabilizar seus agentes causadores, respeitando o direito ao contraditório e à ampla defesa, independentemente de quando ocorreram os atos impugnados.
Verifica-se também que houve a prescrição da pretensão punitiva, conforme análise já realizada.
Tendo em vista que não constam dos autos elementos que permitam reconhecer a boa-fé do responsável, sugere-se que as suas contas sejam julgadas irregulares, nos termos do art. 202, § 6º, do Regimento Interno do TCU, com a imputação do débito atualizado monetariamente e acrescido de juros de mora, nos termos do art. 202, §1º do Regimento Interno do TCU, descontado o valor eventualmente recolhido.
Por fim, como não houve elementos que pudessem modificar o entendimento acerca das irregularidades em apuração, mantém-se a matriz de responsabilização presente na peça 43.
PROPOSTA DE ENCAMINHAMENTO
Diante do exposto, submetemos os autos à consideração superior, propondo ao Tribunal:
a) considerar revel o responsável Francisco Eduardo Mota Gurgel (CPF: XXX.075.083-XX) , para todos os efeitos, dando-se prosseguimento ao processo, com fulcro no art. 12, § 3º, da Lei 8.443/1992; 
b) julgar irregulares, nos termos dos arts. 1º, inciso I, 16, inciso III, alíneas "a" e "c", da Lei 8.443/1992, c/c os arts. 19 e 23, inciso III, da mesma Lei, as contas do responsável Francisco Eduardo Mota Gurgel (CPF: XXX.075.083-XX) , condenando-o ao pagamento das importâncias a seguir especificadas, atualizadas monetariamente e acrescidas dos juros de mora, calculadas a partir das datas discriminadas até a data da efetiva quitação do débito, fixando-lhe o prazo de quinze dias, para que comprove, perante o Tribunal, o recolhimento das referidas quantias aos cofres do Fundo Nacional de Assistência Social, nos termos do art. 23, inciso III, alínea "a", da citada lei, c/c o art. 214, inciso III, alínea "a", do Regimento Interno do TCU.  
Débitos relacionados ao responsável Francisco Eduardo Mota Gurgel (CPF: XXX.075.083-XX) :
	Data de ocorrência
	Valor histórico (R$) 

	7/7/2004
	27.000,00

	23/8/2004
	27.000,00

	15/9/2004
	27.000,00

	18/10/2004
	27.000,00

	10/11/2004
	27.000,00

	7/12/2004
	27.000,00

Valor atualizado do débito (com juros) em 17/3/2020: R$ 713.604,31
c) autorizar, desde logo, a cobrança judicial das dívidas, caso não atendidas a notificação, na forma do disposto no art. 28, inciso II, da Lei 8.443/1992;
d) autorizar também, desde logo, se requerido, com fundamento no art. 28, inciso I, da Lei 8.443, de 1992, c/c o art. 217, §§ 1º e 2º do Regimento Interno do TCU, o parcelamento da (s) dívida (s) em até 36 parcelas, incidindo, sobre cada parcela, corrigida monetariamente, os correspondentes acréscimos legais, fixando-lhe o prazo de quinze dias, a contar do recebimento da notificação, para comprovar, perante o Tribunal, o recolhimento da primeira parcela, e de trinta dias, a contar da parcela anterior, para comprovar os recolhimentos das demais parcelas, devendo incidir, sobre cada valor mensal, atualizado monetariamente, os juros de mora devidos, no caso do débito, na forma prevista na legislação em vigor, alertando o responsável de que a falta de comprovação do recolhimento de qualquer parcela importará o vencimento antecipado do saldo devedor, nos termos do § 2º do art. 217 do Regimento Interno deste Tribunal; 
e) enviar cópia do Acórdão a ser prolatado, bem como do Relatório e do Voto que o fundamentarem à Procuradoria da República no Estado do Ceará, nos termos do § 3º do art. 16 da Lei 8.443/1992, c/c o § 7º do art. 209 do Regimento Interno do TCU, para adoção das medidas cabíveis; e
f) enviar cópia do Acórdão que vier a ser proferido ao Secretaria Especial do Desenvolvimento Social e ao responsável, para ciência, informando que a presente deliberação, acompanhada do Relatório e do Voto que a fundamenta, está disponível para a consulta no endereço www.tcu.gov.br/acordaos, além de esclarecer que, caso requerido, o TCU poderá fornecer sem custos as correspondentes cópias, de forma impressa."

não há

Procurador Marinus Eduardo De Vries Marsico.

TOMADA DE CONTAS ESPECIAL. recursos repassados pelo Fundo Nacional de Assistência Social ao município de Maranguape-CE, no ano de 2004. OMISSÃO NO DEVER DE PRESTAR CONTAS. REVELIA DO GESTOR. CONTAS IRREGULARES. DÉBITO. PRESCRIÇÃO DA PRETENSÃO PUNITIVA DO TCU.

TOMADA DE CONTAS ESPECIAL (TCE)

Secretaria de Controle Externo de Tomada de Contas Especial (SecexTCE).

Trata-se de tomada de contas especial instaurada pela Secretaria Especial do Desenvolvimento Social, em desfavor de Francisco Eduardo Mota Gurgel, em razão de omissão no dever de prestar contas dos recursos repassados pelo Fundo Nacional de Assistência Social (FNAS) ao município de Maranguape/CE, no ano de 2004, na modalidade fundo a fundo.
O tomador de contas, expediu o Relatório 28/2018 (peça 37) , concluindo pelo prejuízo no valor original repassado de R$ 162.000,00, sob a responsabilidade de Francisco Eduardo Mota Gurgel, Prefeito de Maranguape/CE, no período de 1/4/2004 a 31/12/2004 e 1/1/2005 a 31/12/2008, na condição de gestor dos recursos.
A Controladoria-Geral da União emitiu o relatório de auditoria (peça 38) , em concordância com o relatório do tomador de contas. O certificado de auditoria e o parecer do dirigente do órgão de controle interno concluíram pela irregularidade das contas (peças 39 e 40) .
O ministro responsável pela área atestou ciência das conclusões contidas no relatório, certificado de auditoria e parecer conclusivo do dirigente do órgão de controle interno, manifestando-se pela irregularidade das contas, e encaminhou o processo ao TCU (peça 41) .
No âmbito desta Corte, Francisco Eduardo Mota Gurgel foi citado (peça 49, aviso de recebimento, peça 51) em razão da não-comprovação da boa e regular aplicação dos recursos federais repassados ao município de Maranguape/CE, uma vez que se omitiu no dever de prestar contas dos valores transferidos, no âmbito do Serviço de Proteção e Atendimento Integral à Família (PAIF) /2004, cujo prazo encerrou-se em 1/3/2005. Porém, não compareceu aos autos.
A Secretaria de Controle Externo de Tomada de Contas Especial (SecexTCE) propôs considerar o responsável revel, nos termos do art. 12, §3º, da Lei 8.443/1992, julgar suas contas irregulares, com fundamento no art. 16, inciso III, alíneas "a" e "c", da Lei 8.443/1992 e condená-lo a ressarcir o total dos recursos repassados.
A unidade técnica avaliou que houve prescrição da pretensão punitiva do TCU, uma vez que a irregularidade sancionada ocorreu em 2/3/2005, e o ato de ordenação da citação se deu em 22/7/2019, havendo um interregno de mais de dez anos entre as datas.
O MP/TCU anuiu ao encaminhamento proposto.
II
Feito esse resumo, passo a decidir.
Francisco Eduardo Mota Gurgel foi devidamente citado pela não-comprovação da boa e regular aplicação dos recursos repassados pelo FNDE ao município de Maranguape/CE, no ano de 2004, na modalidade fundo a fundo, em razão da omissão no dever de prestar contas.
O ex-prefeito não compareceu aos autos, configurando-se sua revelia nos termos do art. 12, §3º, da Lei 8.443/1992. Na fase interna da TCE, o responsável também não se manifestou, não havendo argumento que possa ser aproveitado para afastar as irregularidades apontadas. Portanto, não há elementos que possibilitem aferir e reconhecer boa-fé em sua conduta, razão pela qual julgo irregulares suas contas, nos termos do art. 202, dos §§ 2º e 6º, do RI/TCU. 
Quanto à prescrição da pretensão ressarcitória em processos de controle externo, registro que, até o momento, não foi exarada, pelo STF, decisão com repercussão geral acerca do tema. 
Embora a questão tratada pelo RE 636.886/AL (tema 899 da repercussão geral) , frequentemente suscitado pelos responsáveis, restrinja-se à fase posterior à formação do título executivo, o TCU iniciou discussões acerca das premissas da prescritibilidade e eventual mudança de entendimento no TC Processo 000.006/2017-3. 
Tendo em vista que ainda não houve o julgamento de tal processo, em homenagem ao princípio do Colegiado, aplico ao presente caso a jurisprudência pacífica desta Corte, nos termos do Enunciado 282 da Súmula de Jurisprudência do TCU, segundo o qual "As ac¿o¿es de ressarcimento movidas pelo Estado contra os agentes causadores de danos ao Era¿rio sa¿o [em quaisquer casos] imprescriti¿veis." 
No que tange à pretensão sancionatória do TCU, por meio do Acórdão 1441/2016-TCU-Plenário, foi apreciado incidente de uniformização de jurisprudência e definiu-se, para tais casos, a aplicação das regras gerais de prescrição tratadas no Código Civil, inclusive quanto ao prazo decenal do art. 205 daquele diploma legal.
Reconheço, portanto, a prescrição da pretensão punitiva do TCU para os atos ora avaliados.
Pelo exposto, alinho-me à proposta da SecexTCE e julgo irregulares as contas de Francisco Eduardo Mota Gurgel, com fundamento no art. 16, inciso III, alíneas "a", e "c", da Lei 8.443/1992, condenando-o a ressarcir o débito apurado referente aos repasses de recursos ao PAIF/2004. 
Deixo de autorizar, neste momento, o parcelamento das dívidas tendo em vista que o responsável pode requerê-lo e o TCU pode deferi-lo em qualquer fase do processo, nos termos do art. 26 da Lei 8.443/1992.
Feitas essas considerações, voto por que o colegiado acolha a proposta de acórdão que apresento.
TCU, Sala das Sessões, em 26 de outubro de 2021.
WALTON ALENCAR RODRIGUES 
Relator